ACORDAO-COMPLETO-2356043

ACÓRDÃO 2352/2020 ATA 6/2020 - PRIMEIRA CÂMARA

VISTOS, relatados e discutidos estes autos em que se apreciam pensões civis instituídas no âmbito da Superintendência de Administração do Ministério da Fazenda no Estado de Minas Gerais;
	ACORDAM os Ministros do Tribunal de Contas da União, reunidos em sessão da Primeira Câmara, diante das razões expostas pelo Relator, e com fundamento no art. 71, incisos III e IX, da Constituição Federal de 1988, c/c os arts. 1º, inciso V, 39, inciso II, e 45 da Lei 8.443/1992, e ainda com os arts. 260, §§ 1º, 261, caput e § 1º, e 262 do Regimento Interno/TCU, em:
	9.1. considerar ilegais as pensões civis instituídas por Abelardo de Oliveira (XXX.477.306-XX) e Alpim Gonçalves de Oliveira (XXX.859.656-XX) , negando o registro aos atos correspondentes, em razão da habilitação de beneficiários na condição de filhos maiores inválidos sem o preenchimento dos requisitos legais;
	9.2. dispensar o ressarcimento das quantias indevidamente recebidas de boa-fé (enunciado 106 da súmula da jurisprudência predominante do TCU) ;
	9.3. determinar à Superintendência de Administração do Ministério da Fazenda no Estado de Minas Gerais:
	9.3.1. no prazo de 15 (quinze) dias, faça cessar os pagamentos decorrentes dos atos ora considerados ilegais, sob pena de responsabilidade solidária da autoridade administrativa omissa;
	9.3.2. no prazo de 15 (quinze) dias, emita novo ato relativo à pensão civil instituída por Alpim Gonçalves de Oliveira (XXX.859.656-XX) , contemplando como beneficiária apenas Lauricy Vieira Gonçalves (XXX.306.966-XX) ;
	9.3.3. no prazo de 15 (quinze) dias, dê ciência do inteiro teor desta deliberação aos pensionista, esclarecendo-lhes que o efeito suspensivo proveniente da interposição de recurso não os exime da devolução dos valores percebidos indevidamente após a notificação sobre o presente acórdão, em caso de não provimento do recurso porventura impetrado;
	9.3.4. no prazo de 30 (trinta) dias, informe ao TCU as medidas adotadas, sem prejuízo de encaminhar comprovante sobre a data em que os interessados tomaram conhecimento do contido no item anterior;
	9.3.5. acompanhe os Mandados de Segurança 35.410, 35.494, 35.498, 35.490 e 35.500 e, em caso de decisão desfavorável à entidade representativa da carreira dos instituidores, faça cessar o pagamento da parcela relativa ao bônus de eficiência e produtividade;
	9.4. dar ciência deste acórdão à Superintendência de Administração do Ministério da Fazenda no Estado de Minas Gerais.

Ato de pensão civil.

Primeira Câmara

3. Interessados: Elton José Almeida de Oliveira (XXX.870.806-XX); Lauricy Vieira Gonçalves (XXX.306.966-XX); Maria da Penha Gonçalves Pereira (XXX.891.606-XX).

13.1. Ministros presentes: Walton Alencar Rodrigues (Presidente), Benjamin Zymler, Bruno Dantas (Relator) e Vital do Rêgo.
13.2. Ministros-Substitutos presentes: Augusto Sherman Cavalcanti e Weder de Oliveira.

ACORDAO-COMPLETO-2535381

Acórdão de Relação 9553/2022 - Primeira Câmara

Acórdão de Relação

ACORDAO-COMPLETO-2469615

Acórdão 792/2022 - Primeira Câmara

BRUNO DANTAS

Cuidam os autos de pensões civis instituídas no âmbito da Superintendência de Administração do Ministério da Fazenda no Estado de Minas Gerais. Submetido o feito à Secretaria de Fsicalização de Pessoal, foi produzido o acervo instrutivo que compõe a peça 35 dos autos, a seguir colacionado com os ajustes necessários:
'EXAME TÉCNICO
Pensão civil instituída pelo ex-servidor Abelardo de Oliveira (CPF: XXX.477.306-XX) 
3.	A pensão civil instituída pelo ex-servidor Abelardo de Oliveira, falecido em 10/5/2006, tem como único beneficiário Elton José Almeida de Oliveira (CPF: XXX.870.806-XX) , habilitado na condição de filho maior inválido, com amparo no art. 217, II, 'a', da Lei 8.112/1990. O laudo médico que faz prova da precedência da invalidez do beneficiário ao óbito do ex-servidor consta da peça 6, páginas 3 a 5. Esta Unidade Técnica oportunizou a oitiva do interessado (peça 16) , tendo o mesmo apresentado a documentação acostada à peça 20.
4. 	O entendimento pacificado no âmbito desta Corte de Contas é no sentido de que somente pode receber o benefício pensional o filho maior inválido que atenda aos seguintes requisitos: a) anterioridade da invalidez ao óbito do instituidor; b) incapacidade total e definitiva para o trabalho; e c) dependência econômica do beneficiário em relação ao ex-servidor. (Acórdão 1535/2007-TCU-Plenário; 3.369/2009, 5.151/2015, 1.610/2016-TCU-1ª Câmara; e 1.124/2007-TCU-2ª Câmara, dos relatores Marcos Vinicios Vilaça, Marcos Bemquerer, Benjamin Zymler, José Múcio e Aroldo Cedraz, respectivamente) .
5.	Em sua sustentação em resposta à oitiva, o interessado informa que percebe proventos de aposentadoria vinculada ao RGPS, em valor equivalente a R$ 1.369,81 (mil, trezentos e sessenta e nove reais e oitenta e um centavos) , já descontadas todas as verbas legais, tendo se aposentado por invalidez no ano de 2001 (peça 20, p. 2 e 3) , ou seja, em data anterior ao óbito do ex-servidor Abelardo de Oliveira, falecido em 10/5/2006.
6.	O interessado aduz ainda, em suas alegações de defesa, que, caso não seja possível a percepção cumulativa dos benefícios, seja a ele facultado optar pelo benefício mais vantajoso (peça 20, p. 8) .
7.	Com efeito, submetido o presente caso ao entendimento firmado no âmbito deste Tribunal de Contas, forçoso é reconhecer que não foram atendidos todos os requisitos para habilitação à pensão, haja vista que a percepção de aposentadoria junto ao INSS macula a presunção de dependência econômica do interessado em relação ao instituidor do benefício pensional. Em vista disso, propõe-se considerar ilegal o ato de concessão em comento, negando-lhe registro, sem prejuízo de garantir ao interessado o direito de optar pelo benefício que lhe seja mais vantajoso.
8.	No que se refere ao cálculo do benefício pensional, em consulta ao Siape (peça 29) , verifica-se que constou da base de cálculo da pensão parcela decorrente de provimento judicial, no valor de R$ 2.090,63 (Rubrica 10289 DECISAO JUDICIAL N TRAN JUG AP) .
9.	Esta Secretaria de Fiscalização diligenciou junto à Unidade Jurisdicionada, requerendo esclarecimentos quanto ao pagamento da referida rubrica (peça 12) . Em resposta, veio aos autos a documentação acostada à peça 14, restando demonstrado que provimento judicial emanado do Tribunal Regional Federa da 1ª Região garantiu ao ex-servidor o incremento remuneratório relativo ao deslocamento de 3 (três) padrões de referência. O acórdão proferido pelo TRF da 1ª Região (peça 14, p. 27/35) transitou em julgado em 4/6/1998 (peça 14, p. 45) . Assim, inexistindo erro na execução do julgado, não se vislumbra qualquer impropriedade na inclusão dessa parcela no cálculo do benefício pensional.
Recebimento da rubrica 'Bônus de Eficiência'
10.	 A despeito de ser posterior à vigência do ato concessório aqui examinado, consta da atual estrutura remuneratória da carreira do ex-servidor a vantagem denominada 'Bônus de Eficiência - AP', que merece atenção especial (peça 29) .
11.	 O TCU tem recorrentemente entendido que a vantagem 'Bônus de Eficiência' não pode integrar os proventos de inatividade ou de pensão civil, por tratar-se de parcela remuneratória de natureza pro labore faciendo, expressamente excluída da base de cálculo da contribuição previdenciária.
12.	 Nesse sentido, esta Corte de Contas firmou entendimento de que o pagamento de parcela destacada, que não é alcançada pelo regime previdenciário, não se coaduna com o caráter essencialmente contributivo desse sistema, intelecção que tem orientado diversas deliberações deste Tribunal no sentido de determinar a exclusão da vantagem em comento dos contracheques de servidores aposentados e de pensionistas (e.g. Acórdãos 2.463/2017, 2.879/2017, 2.880/2017, 2.881/2017, 2.882/2017, 2.883/2017, 2.884/2017, 2.885/2017, 2.886/2017, 2.887/2017, 2.888/2017 e 2.889/2017, todos do Plenário, e de relatoria do Ministro Benjamin Zymler) .
13.	 Ademais, firmou-se ainda o entendimento de que os §§ 2º e 3º do artigo 7º da Lei 13.464/2017 contrariam o que estabelece o regime solidário e contributivo da Previdência Social introduzido pela Emenda Constitucional 20/1998.
14.	 Importa mencionar que, consoante restou assentado no Acórdão 2000/2017-TCU-Plenário, de relatoria do Ministro Benjamin Zymler, cabe a este Tribunal, no âmbito do controle difuso ou incidental de constitucionalidade, afastar a aplicação de dispositivo infraconstitucional nos casos concretos submetidos à sua apreciação, conforme dispõe o enunciado 347 da Súmula de Jurisprudência do STF.
15.	 Conforme se verifica na ficha financeira extraída do Siape (peça 29) , a Unidade Jurisdicionada, com respaldo no art. 14 da Lei 13.464/2017, promoveu o pagamento do Bônus de Eficiência e Produtividade ao beneficiário da pensão, sem que essa parcela tenha sofrido incidência de contribuição previdenciária, o que afronta o art. 40, caput, da Constituição Federal, notadamente no que diz respeito ao equilíbrio financeiro e atuarial.
16.	 Ocorre que, no espaço de tempo decorrido desde a prolação do Acórdão 2000/2017-TCU-Plenário, os sindicatos dos Auditores e Analistas da Receita Federal do Brasil, bem como dos Auditores do Ministério do Trabalho conseguiram liminares junto ao Supremo Tribunal Federal (STF) , suspendendo qualquer tentativa de sustação de pagamento relacionada ao referido bônus.
17.	 As liminares foram obtidas nos Mandados de Segurança (MS) : 35.490, 35.494 e 35.500 (Auditores da RFB) ; 35.410 (Analistas da RFB) ; e 35.498 (Auditores do MT) .
18.	 Assim, a exclusão da vantagem percebida pelo beneficiário está condicionada à eventual desconstituição das medidas liminares concedidas pelo STF.
19.	 Esta Secretaria de Fiscalização oportunizou a oitiva do interessado (peça 24) , tendo o mesmo apresentado suas alegações de defesa (peça 27) . Contudo, não foram apresentados elementos que pudessem elidir a irregularidade apontada.
20.	 Nesse diapasão, cabe determinar à Superintendência de Administração do Ministério da Fazenda no Estado de Minas Gerais, com fulcro no art. 71, inciso IX, da Constituição Federal, que, na hipótese de desconstituição da decisão judicial obtida pelos Analistas da RFB nos autos do Mandado de Segurança 35.410, em trâmite no Supremo Tribunal Federal (STF) , faça cessar o pagamento do Bônus de Eficiência e Produtividade, previsto na Lei 13.464/2017, por incompatível com o art. 40, caput e §§ 1º, 3º, 4º e 18, da Constituição Federal, dada a expressa exclusão da vantagem, de caráter pro labore faciendo, da base de cálculo de contribuição previdenciária.
Pensão civil instituída pelo ex-servidor Alpim Gonçalves de Oliveira (CPF: XXX.859.656-XX) 
21.	 A pensão civil instituída pelo ex-servidor Alpim Gonçalves de Oliveira, falecido em 20/1/1999, tem como beneficiárias Lauricy Vieira Gonçalves (CPF: XXX.306.966-XX) , viúva do ex-servidor, e Maria da Penha Gonçalves Pereira (CPF: XXX.891.606-XX) habilitada na condição de filha inválida, maior de 21 (vinte e um) anos (peça 29) .
22.	 No que se refere à habilitação da filha maior inválida, verifica-se que foram juntados aos autos os laudos expedidos por juntas médicas (peça 6, p. 6-8 e 17) , os quais atestam a precedência da invalidez da interessada ao óbito do ex-servidor. Esta Unidade Técnica oportunizou a oitiva da interessada (peça 17) , tendo a mesma apresentado a documentação acostada à peça 21.
23.	 Em sua manifestação em resposta à oitiva, a interessada informa que há mais de 20 (vinte) anos se aposentou, por invalidez, no cargo de Professora do Estado de Minas Gerais. O laudo médico acostado à peça 6, páginas 6 a 8, consigna que: 'TRATA-SE DE PESSOA APOSENTADA COMO PROFESSORA DESDE MAIO/1996, BENEFICIÁRIA DO IPSEMG, DEVIDO A QUADRO DE CARDIOPATIA GRAVE. '
24.	 Esta Secretaria de Fiscalização realizou pesquisa junto à página do Instituto de Previdência do Estado de Minas Gerais (IPSEMG) , na Internet, sem, contudo, lograr êxito em localizar os registros referentes ao benefício percebido pela interessada.
25.	 A interessada noticia ainda em suas alegações de defesa que tramita perante a Justiça Federal de Minas Gerais o processo 200738000388810, movido pela viúva do ex-servidor em seu desfavor. Esta Unidade Técnica realizou consulta processual junto à página da Justiça Federal de Minas Gerais, na Internet, tendo verificado que, em sentença proferida em 20/7/2011, restou assentada decisão no sentido de suspender o pagamento da pensão temporária deferida à beneficiária Maria da Penha Gonçalves Pereira, com determinação à União para restabelecer na integralidade a pensão da autora (Lauricy Vieira Gonçalves, viúva do ex-servidor) . Verificou-se, ainda, que a beneficiária Maria da Penha Gonçalves Pereira apelou da decisão, estando o aludido feito pendente de julgamento no TRF da 1ª Região (peças 30 e 31) .
26.	 Desse modo, havendo dúvida fundada quanto ao preenchimento dos requisitos necessários para habilitação da beneficiária Maria da Penha Gonçalves Pereira à pensão, seja em razão de a interessada perceber proventos de aposentadoria que podem macular a presunção de dependência econômica, seja em razão da existência de provimento judicial que determinou a reversão de sua cota-parte em favor da viúva do ex-servidor, entende-se que não há como prosperar o ato de concessão em comento, devendo o mesmo ser considerado ilegal, negando-lhe registro.
27.	 No que se refere ao cálculo do benefício pensional, em consulta ao Siape (peça 29) , verifica-se que as beneficiárias da pensão percebem a vantagem 'Bônus de Eficiência', aplicando-se, in casu, as considerações tecidas nos itens 10 a 18 desta instrução.
28.	 Esta Secretaria de Fiscalização oportunizou a oitiva das beneficiárias (peças 22 e 23) , que, embora regularmente notificadas (peças 26 e 28) , não apresentaram suas alegações de defesa.
29.	 Nesse diapasão, cabe determinar à Superintendência de Administração do Ministério da Fazenda no Estado de Minas Gerais, com fulcro no art. 71, inciso IX, da Constituição Federal, que, na hipótese de desconstituição das decisões judiciais obtidas pelos Auditores da RFB nos autos dos Mandados de Segurança 35.490, 35.494 e 35.500, em trâmite no Supremo Tribunal Federal (STF) , faça cessar o pagamento do Bônus de Eficiência e Produtividade, previsto na Lei 13.464/2017, por incompatível com o art. 40, caput e §§ 1º, 3º, 4º e 18, da Constituição Federal, dada a expressa exclusão da vantagem, de caráter pro labore faciendo, da base de cálculo de contribuição previdenciária.
CONCLUSÃO 
30.	 Por tudo que foi apresentado, propõe-se: considerar ilegais, para fins de registro, os atos de concessão das pensões civis instituídas pelos ex-servidores Abelardo de Oliveira (CPF: XXX.477.306-XX) e Alpim Gonçalves de Oliveira (CPF: XXX.859.656-XX) .
31.	 Em relação ao pagamento da parcela 'Bônus de Eficiência', similarmente ao que restou decidido no Acórdão 2245/2018-TCU-Primeira Câmara, de relatoria do Ministro Benjamin Zymler, propõe-se determinar à Superintendência de Administração do Ministério da Fazenda no Estado de Minas Gerais, com fulcro no art. 71, inciso IX, da Constituição Federal, que, na hipótese de desconstituição das decisões judiciais obtidas pelos Auditores da RFB nos autos dos Mandados de Segurança 35.490, 35.494 e 35.500, e pelos Analistas da RFB nos autos do Mandado de Segurança 35.410, em trâmite no Supremo Tribunal Federal (STF) , faça cessar o pagamento do Bônus de Eficiência e Produtividade, previsto na Lei 13.464/2017, por incompatível com o art. 40, caput e §§ 1º, 3º, 4º e 18, da Constituição Federal, dada a expressa exclusão da vantagem, de caráter pro labore faciendo, da base de cálculo de contribuição previdenciária.
PROPOSTA DE ENCAMINHAMENTO 
32.	 Ante o exposto, e de conformidade com o preceituado nos artigos 71, III, da Constituição Federal de 1988; 1º, V, e 39, II, da Lei 8.443/1992; 1º, VIII, 259, II, 260, § 1º, e 262, § 2º, do Regimento Interno/TCU, propõe-se:
32.1 considerar ilegais, para fins de registro, os atos de concessão das pensões civis instituídas pelos ex-servidores Abelardo de Oliveira (CPF: XXX.477.306-XX) e Alpim Gonçalves de Oliveira (CPF: XXX.859.656-XX) ;
32.1.1 dispensar o ressarcimento das quantias indevidamente recebidas, presumida a boa-fé, consoante o disposto no Enunciado 106 da Súmula de Jurisprudência do TCU;
32.1.2 determinar ao Superintendência de Administração do Ministério da Fazenda no Estado de Minas Gerais que, nos termos dos art. 262, caput, do Regimento Interno do TCU e 19, caput, da Instrução Normativa - TCU 78/2018:
a) abstenha-se de realizar pagamentos decorrentes dos atos de concessão considerados ilegais, no prazo de 15 (quinze) dias, contado a partir da ciência dessa deliberação, sujeitando-se a autoridade administrativa omissa à responsabilidade solidária;
b) comunique aos beneficiários acerca do teor deste Acórdão, alertando-os de que o efeito suspensivo proveniente da interposição de eventuais recursos junto ao TCU não os eximirá da devolução dos valores percebidos indevidamente após sua notificação, caso os recursos não sejam providos;
c) em relação à pensão instituída pelo ex-servidor Alpim Gonçalves de Oliveira (CPF: XXX.859.656-XX) , reverta em favor da beneficiária Lauricy Vieira Gonçalves (CPF: XXX.306.966-XX) , viúva do ex-servidor, a cota-parte atualmente percebida pela beneficiária Maria da Penha Gonçalves Pereira (CPF: XXX.891.606-XX) ;
d) em relação à pensão instituída pelo ex-servidor Abelardo de Oliveira (CPF: XXX.477.306-XX) , notifique o beneficiário Elton José Almeida de Oliveira (CPF: XXX.870.806-XX) quanto à possibilidade de optar pelo benefício que lhe seja mais vantajoso;
e) emita e disponibilize no sistema e-Pessoal, no prazo de 30 (trinta) dias, novos atos de concessão, escoimados das irregularidades apontadas, nos termos do art. 262, § 2º, do Regimento Interno do TCU;
f) em relação ao pagamento da parcela 'Bônus de Eficiência', similarmente ao que restou decidido no Acórdão 2245/2018-TCU-Primeira Câmara, de relatoria do Ministro Benjamin Zymler, na hipótese de desconstituição das decisões judiciais obtidas pelos Auditores da RFB nos autos dos Mandados de Segurança 35.490, 35.494 e 35.500, e pelos Analistas da RFB nos autos do Mandado de Segurança 35.410, em trâmite no Supremo Tribunal Federal (STF) , faça cessar o pagamento do Bônus de Eficiência e Produtividade, previsto na Lei 13.464/2017, por incompatível com o art. 40, caput e §§ 1º, 3º, 4º e 18, da Constituição Federal, dada a expressa exclusão da vantagem, de caráter pro labore faciendo, da base de cálculo de contribuição previdenciária; e
g) encaminhe ao Tribunal o comprovante de que os interessados tomaram ciência do inteiro teor desta deliberação."
2.	O Ministério Público de Contas, representado nestes autos pelo Procurador Rodrigo Medeiros de Lima, manifestou-se parcialmente de acordo com a proposta formulada pela secretaria especializada, nos termos do seguinte parecer (peça 37) .
"Trata-se de processo de análise de atos de concessão das pensões civis instituídas por Abelardo de Oliveira e Alpim Gonçalves de Oliveira, ex-servidores da Superintendência de Administração do Ministério da Fazenda no Estado de Minas Gerais. A Secretaria de Fiscalização de Pessoal (Sefip) propôs por considerar ilegais os atos em análise (peças 35-36) . 
A Unidade Técnica verificou, na atual estrutura remuneratória, que os beneficiários de ambos os atos estão recebendo a vantagem "Bônus de Eficiência", não presente quando da concessão dos atos ora examinados, o que levaria a determinação para cessar o pagamento da vantagem. Entretanto, tendo em vista que a exclusão da vantagem está condicionada à eventual desconstituição de medidas liminares concedidas pelo STF, a Sefip propôs por determinar à unidade jurisdicionada que, na hipótese de desconstituição das citadas decisões judiciais, faça cessar o pagamento da vantagem. Quanto a este ponto, este representante do Ministério Público de Contas concorda com a análise realizada pela unidade instrutiva.
A Sefip verificou, ainda, que constam nos dois atos em análise beneficiários habilitados na condição de filho maior inválido.
Na pensão civil instituída pelo ex-servidor Abelardo de Oliveira, falecido em 10/5/2006, tem como único beneficiário Elton José Almeida de Oliveira, habilitado na condição de filho maior inválido. Nos autos consta laudo que faz prova da precedência da invalidez do beneficiário ao óbito do ex-servidor (peça 6, p. 3-5) . Em resposta à oitiva, o interessado informa que percebe proventos de aposentadoria vinculada ao RGPS, tendo se aposentado por invalidez no ano de 2001 (peça 20, p. 2 e 3) , ou seja, em data anterior ao óbito do ex-servidor Abelardo de Oliveira, falecido em 10/5/2006.
A Sefip entendeu que o recebimento de aposentadoria vinculada ao RGPS pelo interessado levaria a ilegalidade do benefício, mas que ele poderia optar pelo benefício que lhe fosse mais vantajoso. Neste ponto, esse representante do Ministério Público de Contas discorda do encaminhamento da Unidade Técnica.
Isso ocorre porque, conforme apontou a própria Unidade Técnica, a dependência econômica do beneficiário em relação ao ex-servidor é um dos requisitos para o deferimento da pensão a filho maior inválido, juntamente com a anterioridade da invalidez ao óbito do instituidor e a incapacidade total e definitiva para o trabalho. Conforme se verifica nas informações prestadas pelo interessado, ele foi aposentado por invalidez junto ao RGPS em data anterior ao óbito do ex-servidor Abelardo de Oliveira, ou seja, o benefício de pensão jamais deveria ter sido deferido, por não preenchimento de um dos requisitos. O recebimento de aposentadoria do RGPS afasta a presunção de dependente econômico, nos termos do Acórdão 8672/2017-TCU-Primeira Câmara, conforme o seguinte excerto do Voto condutor dessa deliberação:
'Aliás, cumpre observar, de passagem, que a percepção de aposentadoria por invalidez pelo Sr. José Roberto dos Santos Filho, para além de infirmar, de per si, o reconhecimento de eventual relação de dependência, ofende, uma vez cumulada com a pensão, o próprio senso de previdência. Na realidade, a situação configura, em última análise, o custeio de dois benefícios previdenciários distintos sob um mesmo e idêntico fundamento, a saber, a invalidez do beneficiário. A respeito, como anotou o eminente Ministro Marcos Vilaça no voto condutor do Acórdão 1006/2004-TCU-Plenário, 'se apenas uma causa reclama a assistência previdenciária, só um benefício deve ser concedido; ou seja, não se pode acumular benefícios sob idêntico motivo de pretensão''
Desta forma, este representante do Ministério Público anui à proposta de ilegalidade do ato de pensão civil instituída por Abelardo de Oliveira, entretanto, discorda de possibilitar ao beneficiário a opção pelo benefício que lhe seja mais vantajoso.
Quanto ao ato de pensão civil instituída pelo ex-servidor Alpim Gonçalves de Oliveira, aderimos igualmente à proposta da Sefip pela ilegalidade e conseguintes determinações, conforme motivos expostos na instrução à peça 35."
	É o relatório.

não há.

Procurador Rodrigo Medeiros de Lima.

pensão civil. BENEFICIÁRIos HABILITADos NA CONDIÇÃO DE FILHo MAIOR INVÁLIDo. PERCEPÇÃO DE RENDA PRÓPRIA. AUSÊNCIA DE DEPENDÊNCIA ECONÔMICA EM RELAÇÃO ao INSTITUIDOR. não preenchimento de requisito essencial à habilitação. ILEGALIDADE. pagamento de rubrica relativa ao bônus de eficiência e produtividade implementado pela Lei 13.464/2017. vantagem que não se insere na base de cálculo da contribuição previdenciária. impossibilidade de carreamento da parcela aos proventos de aposentadoria e pensão. irregularidade não constante do ato. decisão liminar exarada pelo supremo tribunal federal. impossibilidade de determinação para exclusão da vantagem. considerações. ciência. 1. Não se admite a concessão de pensão por morte ao filho maior inválido quando houver prova da ausência de dependência econômica em relação ao servidor falecido que instituiu o benefício.

PENSÃO CIVIL (PCIV)

Secretaria de Fiscalização de Pessoal (Sefip).

Cuidam os autos de pensões civis instituídas no âmbito da Superintendência de Administração do Ministério da Fazenda no Estado de Minas Gerais.
2.	Conforme consta do relatório precedente, a Sefip, com o apoio do Parquet especializado, manifestou-se pela ilegalidade dos benefícios instituídos por Abelardo de Oliveira e Alpim Gonçalves de Oliveira em razão da habilitação indevida de beneficiários na condição de filhos maiores inválidos sem atendimento aos requisitos legais aplicáveis. Os pareceres também sugerem determinação ao órgão para que acompanhe o deslinde de ações que tramitam perante o Supremo Tribunal Federal que amparam a manutenção da parcela relativa ao bônus de eficiência e produtividade à pensionista, inserida nos seus proventos por força da Lei 13.464/2017. O Ministério Público de Contas divergiu da secretaria especializada unicamente em relação à possibilidade de opção, por parte do beneficiário de Abelardo de Oliveira, entre sua aposentadoria e a pensão civil ora apreciada.
3.	No mérito, manifesto-me de acordo com os uníssonos pareceres no sentido de que as concessões devem ser consideradas ilegais, sem prejuízo de acompanhar o Parquet de contas em relação à impossibilidade de opção, por parte do beneficiário de Abelardo de Oliveira, entre sua aposentadoria e a pensão civil ora apreciada.
4.	Em relação à habilitação de beneficiários na condição de filhos maiores inválidos, convém ressaltar que, segundo o entendimento lapidado no enunciado 271 da Súmula da jurisprudência do TCU, "A pensão concedida a beneficiário na condição de inválido tem como requisito essencial laudo pericial emitido por junta médica oficial que ateste a invalidez e sua preexistência ao momento do óbito do instituidor.".
5.	Além disso, deve ser averiguado o requisito da dependência econômica em relação ao instituidor. Com efeito, o entendimento prevalente nesta Corte de Contas é no sentido de que a dependência econômica de beneficiário na condição de filho maior inválido é requisito indispensável à habilitação, sendo que essa dependência reveste-se de presunção relativa, ou seja, admite prova que a desconstitua (e.g. Acórdão 1124/2007-TCU-Segunda Câmara, 1535/2007-TCU-Plenário, 1590/2008-TCU-1ª Câmara, 6715/2009-TCU-2ª Câmara, 5851/2012-TCU-2ª Câmara, 2966/2014-TCU-2ª Câmara e 5151/2015-TCU-1ª Câmara) .
6.	Ainda sobre essa questão, permito-me ressaltar trecho do voto condutor do Acórdão 1155/2006-TCU-Plenário, ocasião em que o eminente Relator, Ministro Marcos Vinicios Vilaça, assim se manifestou:
"27. Aliás, não posso admitir a tentativa da defesa de desvincular o usufruto da pensão da prova de dependência econômica. Sob qualquer legislação, a dependência econômica deve existir, na medida em que é um pressuposto necessário e principio lógico do instituto pensional. Não a esmo, o consagrado jurista Sérgio Pinto Martins nos ensina, categoricamente, que 'pensão é benefício do dependente' (in 'Direito da Seguridade Social', Ed. Atlas, São Paulo, 12ª edição, p. 450) ."
7.	Por oportuno, convém destacar que a pensão, diferentemente da aposentadoria, prescinde de contribuição específica por parte do instituidor. Trata-se, portanto, de benefício sustentado pelo conjunto da sociedade, razão pela qual apenas se afigura razoável e justa sua concessão àquele que, de fato, dele dependa economicamente, sob pena de se onerar indevidamente a coletividade. Compreensão semelhante foi acolhida por este Tribunal em outras assentadas, a exemplo das Decisões 354/2002-1ª Câmara e 918/2002-Plenário, bem assim do Acórdão 809/2003-TCU-Segunda Câmara, dentre outras.
8.	Na mesma linha é o ensinamento de Odonel Urbano Gonçalves, para quem a dependência econômica configura-se quando "preponderantemente a pessoa dependa do recurso do segurado para sua sobrevivência" (in Manual de Direito Previdenciário, 2ª ed., p. 39, Atlas, S.P., 1993) .
9.	À luz dessa intelecção, a jurisprudência deste Tribunal se consolidou no sentido de que os beneficiários de pensão, à exceção do cônjuge ou companheiro, que gozam de presunção absoluta de dependência, ficarão sujeitos ao reconhecimento dessa dependência, seja por exigência de comprovação prévia, seja por presunção relativa, que admitirá prova em contrário, tendo-se presente que pensão não é herança, não podendo ser considerada dependência a manutenção de padrão de vida dos beneficiários (Decisão 641/1999-TCU-Plenário e Acórdão 1155/2006-TCU-Plenário, 305/2007-TCU-Plenário e 1985/2008-TCU-1ª Câmara, dentre outros) .
10.	Por essas razões é que não há como desobrigar o filho maior inválido do cumprimento do requisito da dependência econômica, porquanto, se assim não fosse, teríamos que o benefício não atingiria seu propósito substancial de acobertar o ente desamparado.
11.	Nesse cenário, em que pese tenha sido comprovado que a invalidez de Elton José Almeida de Oliveira e de Maria da Penha Gonçalves Pereira preexistia ao óbito dos instituidores, os levantamentos dos autos dão conta de que ambos percebem proventos de aposentadoria desde antes do óbito dos respectivos instituidores, circunstância que afasta a presunção de dependência econômica. Assim, na ausência desse requisito elementar, impõe-se a chancela de ilegalidade aos atos examinados, com negativa de registro. Por conseguinte, cumprirá ao órgão de origem emitir novo ato de pensão civil contemplando apenas a viúva de Alpim Gonçalves de Oliveira.
12.	Sobre a opção entre a aposentadoria e a pensão, aventada pela Sefip, assiste razão ao MP/TCU quando rechaça tal possibilidade. Ora, sequer houve preenchimento do requisito essencial da dependência econômica para obtenção da pensão civil, razão pela qual esse benefício nunca deveria ter sido deferido, não havendo que se falar em possibilidade de opção.
13.	Quanto ao pagamento do bônus de eficiência e produtividade, instituído pela Lei 13.464/2017, o TCU tem recorrentemente entendido que a referida vantagem não pode integrar os proventos de inatividade ou de pensão civil, por tratar-se de parcela remuneratória de natureza pro labore faciendo, expressamente excluída da base de cálculo da contribuição previdenciária.
14.	Nesse sentido, o TCU tem firmado que o pagamento de parcela destacada que não é alcançada pelo regime previdenciário não se coaduna com o caráter essencialmente contributivo desse sistema, intelecção que tem orientado diversas deliberações deste Tribunal no sentido de determinar a exclusão da vantagem em comento dos contracheques de servidores aposentados e de pensionistas, (e.g. Acórdãos 2.463/2017, 2.879/2017, 2.880/2017, 2.881/2017, 2.882/2017, 2.883/2017, 2.884/2017, 2.885/2017, 2.886/2017, 2.887/2017, 2.888/2017 e 2.889/2017, todos do Plenário) . Para exemplificar essa compreensão, colaciono o seguinte excerto do voto condutor do Acórdão 2879/2017-TCU-Plenário, de relatoria do nobre Ministro Benjamin Zymler:
"6.	 Atendo-me, pois, ao mérito, não vejo como admitir o pagamento a inativos e pensionistas do Bônus de Eficiência e Produtividade, ainda que tal pagamento encontre previsão em dispositivos da Lei 13.464/2017, porquanto essa mesma Lei exclui a vantagem da base de cálculo da contribuição previdenciária dos segurados:
'Art. 17.  Os ocupantes do cargo de Auditor-Fiscal do Trabalho terão direito ao valor individual do Bônus de Eficiência e Produtividade na Atividade de Auditoria-Fiscal do Trabalho por servidor, na proporção de 1 (um inteiro) .
............................................................................................................................................
§ 2o  Os aposentados receberão o Bônus de Eficiência e Produtividade na Atividade de Auditoria-Fiscal do Trabalho correspondente ao período em inatividade (...) .. 
§ 3o  Os pensionistas farão jus ao Bônus de Eficiência e Produtividade na Atividade de Auditoria-Fiscal do Trabalho (...) . 
............................................................................................................................................
Art. 24.  O valor do Bônus de Eficiência e Produtividade na Atividade de Auditoria-Fiscal do Trabalho não integrará o vencimento básico, não servirá de base de cálculo para adicionais, gratificações ou qualquer outra vantagem pecuniária e não constituirá base de cálculo de contribuição previdenciária.'
7.	Com efeito, o pagamento a inativos e pensionistas - inclusive aqueles sem paridade - de vantagem remuneratória de natureza pro labore faciendo expressamente excluída da base de cálculo da contribuição previdenciária ofende diversos dispositivos inseridos no art. 40 da Constituição Federal, como segue:
'Art. 40. Aos servidores titulares de cargos efetivos da União, dos Estados, do Distrito Federal e dos Municípios, incluídas suas autarquias e fundações, é assegurado regime de previdência de caráter contributivo e solidário, mediante contribuição do respectivo ente público, dos servidores ativos e inativos e dos pensionistas, observados critérios que preservem o equilíbrio financeiro e atuarial e o disposto neste artigo. 
§ 1º Os servidores abrangidos pelo regime de previdência de que trata este artigo serão aposentados, calculados os seus proventos a partir dos valores fixados na forma dos §§ 3º e 17: 
............................................................................................................................................
§ 3º Para o cálculo dos proventos de aposentadoria, por ocasião da sua concessão, serão consideradas as remunerações utilizadas como base para as contribuições do servidor aos regimes de previdência de que tratam este artigo e o art. 201, na forma da lei.
§ 4º É vedada a adoção de requisitos e critérios diferenciados para a concessão de aposentadoria aos abrangidos pelo regime de que trata este artigo, ressalvados, nos termos definidos em leis complementares, os casos de servidores: 
I - portadores de deficiência; 
II - que exerçam atividades de risco; 
III - cujas atividades sejam exercidas sob condições especiais que prejudiquem a saúde ou a integridade física.         
............................................................................................................................................
§ 12. Além do disposto neste artigo, o regime de previdência dos servidores públicos titulares de cargo efetivo observará, no que couber, os requisitos e critérios fixados para o regime geral de previdência social.
............................................................................................................................................
§ 18. Incidirá contribuição sobre os proventos de aposentadorias e pensões concedidas pelo regime de que trata este artigo que superem o limite máximo estabelecido para os benefícios do regime geral de previdência social de que trata o art. 201, com percentual igual ao estabelecido para os servidores titulares de cargos efetivos.'
8.	No ponto, a jurisprudência do TCU é bem ilustrada pelo Acórdão 1286/2008-TCU-Plenário, vazado nos seguintes termos:
'9.2.1 no regime contributivo previdenciário constitucional é vedado ao servidor público carrear para os proventos da aposentadoria ou para a pensão por ele instituída parcela da remuneração sobre a qual não incidiu desconto previdenciário'.
9.	Aliás, sobre a essencialidade do caráter contributivo do sistema previdenciário do funcionalismo e, mais particularmente, a relevância do imperativo constitucional de preservação de seu equilíbrio financeiro e atuarial, soam oportunas as considerações da Sefip:
'12. O regime próprio de previdência social (RPPS) , que é objeto da presente análise, é de natureza pública, filiação obrigatória, repartição simples, benefício definido, caráter contributivo e solidário, mediante contribuição do respectivo ente público, dos servidores ativos e inativos e dos pensionistas, observados critérios que preservem o equilíbrio financeiro e atuarial.
13. A previdência dos servidores públicos efetivos encontra amparo no art. 40 da Constituição Federal. (...) 
14. As reformas no Sistema de Previdência Social do Brasil, introduzidas pelas Emendas Constitucionais 20/1998 e 41/2003, promoveram diversas alterações no texto constitucional e na estrutura previdenciária brasileira. (...) Essas reformas previdenciárias tiverem como objetivo o equilíbrio financeiro e atuarial do sistema.
15. O Princípio do Equilíbrio Financeiro e Atuarial, introduzido pela primeira reforma (EC 20/1998) , veio dar segurança ao sistema e corrigir distorções promovidas por legislações anteriores que não se preocupavam com as obrigações que os direitos concedidos geravam para toda a sociedade brasileira.
16. Com a instituição do Princípio do Equilíbrio Financeiro e Atuarial, uma nova fase da Previdência Social foi inaugurada, trazendo a necessidade de uma legislação que considere a necessidade de sustentabilidade financeira do sistema e que permita a concessão de benefícios com uma estreita relação com os valores contribuídos.
............................................................................................................................................
20. O Princípio do Equilíbrio Financeiro e Atuarial, assim, se constitui como um princípio que busca o equilíbrio das contas da previdência social, sob o aspecto financeiro e atuarial, global e individual. É um princípio que busca garantir a manutenção do sistema previdenciário, fazendo com que os benefícios devidos por lei sejam satisfeitos no presente e no futuro. (...) 
21. A importância desse princípio fica evidente com a sua inserção no texto constitucional, colocando-o como princípio constitucional. Isso mostra a preocupação do detentor do poder constituinte de reforma, o legislador federal, com o equilíbrio econômico da previdência social. E não é para menos essa preocupação, pois, dada a importância da previdência social na sociedade, nada mais legítimo do que a preocupação de manter um sistema que seja sustentável e duradouro, sem riscos de quebra ou que a sociedade tenha que arcar com custos elevados que, em vez de ter um caráter social, acabam promovendo a desigualdade de renda no Brasil.
22. O motivo desse primado ter sido guinado à altura constitucional é sua absoluta imperiosidade no contexto do ordenamento. Sem seu perfilhamento, dificilmente o administrador público ou o particular lograrão a intenção inicial a que se propuseram, vale dizer a segurança da ordem previdenciária.
23.  O princípio foi inserido no texto da Lei Maior como mandamento a ser perseguido pelo legislador ordinário e acompanhado de perto pelo organizador da Previdência Social. Não se trata de abstração especulativa ou construção doutrinária; é comando dispositivo invocável em face de medidas que atentem contra sua determinação. Se ignorado pelo administrador ou legislador ordinário, vale dizer, pelo aplicador da regra previdenciária, a providência tomada reveste-se da classificação jurídica de inconstitucionalidade, sobrevindo os consectários inerentes.'" (destaques do original) 
15.	Como se pode observar, a compreensão do TCU sobre esse tema proclama que o pagamento do bônus de eficiência previsto na Lei 13.464/2017 a servidores inativos e pensionistas seria incompatível com diversos dispositivos constitucionais, a saber, art. 40, caput e §§ 1º, 3º, 4º e 18, da Carta Magna.
16.	Aliás, convém ressaltar que as pensões civis ora examinadas não são reajustadas pela regra da paridade, ou seja, a ela não se estendem as alterações ocorridas na estrutura remuneratória dos servidores pertencentes à carreira do instituidor, de modo que, ainda que o bônus de eficiência fosse sujeito a contribuições previdenciárias, não haveria que se falar em pagamento dessa parcela de forma destacada aos pensionistas. Conforme já esclarecido, os benefícios em exame foram instituídos na vigência da EC 41/2003, ou seja, são pagos na forma de parcela única, que não comporta acréscimos de qualquer natureza e que está sujeito exclusivamente aos reajustes do regime geral de previdência.
17.	Importante pontuar, ainda, que a parcela ora impugnada foi inserida no contracheque dos pensionistas após a edição dos atos pelo órgão de origem. Trata-se, portanto, de irregularidade que não interfere no juízo de legalidade das concessões, mas que exige a adoção de medidas por parte do TCU visando sua imediata correção.
18.	Nessas ocasiões, esta Corte de Contas tem procedido ao exame incidental de inconstitucionalidade da Lei 13.464/2017, afastando sua aplicação em cada caso concreto analisado a fim de determinar ao órgão de origem que exclua a vantagem impugnada, a exemplo do Acórdão 2463/2017-TCU-Plenário. A propósito, em relação à aptidão do TCU para exercer o controle difuso de constitucionalidade, importa salientar que o Supremo Tribunal Federal, nos termos de sua Súmula 347, assentou que "o Tribunal de Contas da União, no exercício de suas atribuições, pode apreciar a constitucionalidade de leis e de atos do poder público", entendimento que esta Casa tem univocamente adotado quando o caso concreto o requer (e.g. Acórdãos 244/2010, 1.181/2010 e 945/2013, todos do Plenário) .
19.	Ocorre que, não obstante o TCU tenha assentado a irregularidade do pagamento do bônus de eficiência e produtividade a aposentados e pensionistas, tal questão foi levada ao descortino do Supremo Tribunal Federal por diversas entidades representativas de servidores públicos. Refiro-me aos Mandados de Segurança 35.410, 35.494, 35.498, 35.490 e 35.500, ocasiões em que o Ministro Alexandre de Moraes deferiu pedido liminar "para suspender os efeitos do ato impugnado na TC Processo 021.009/2017-1, unicamente, em relação aos substituídos pelo impetrante e, consequentemente, determinar que o Tribunal de Contas da União, nos casos concretos submetidos a sua apreciação, se abstenha afastar a incidência dos os §§ 2º e 3º dos artigos 7º e 17 da Medida Provisória 765/2016, convertida na Lei 13.464/2017".
20.	Nesse cenário, o TCU encontra-se impedido de determinar a imediata exclusão da parcela relativa ao bônus de eficiência e produtividade. Por conseguinte, cumpre ao órgão de origem acompanhar o deslinde das referidas ações e, em caso de desconstituição das seguranças ali concedidas, fazer cessar o pagamento dessa vantagem.
	Em face do exposto, voto por que o Tribunal adote a deliberação que ora submeto à apreciação deste colegiado.
TCU, Sala das Sessões Ministro Luciano Brandão Alves de Souza, em 10 de março de 2020.
Ministro BRUNO DANTAS
Relator